臺灣高等法院刑事判決　　　　　　　 100年度交上易字第99號
上　訴　人
即　被　告　王錦祥
上列上訴人即被告因過失傷害案件，不服臺灣板橋地方法院99年
度交易字第606 號，中華民國99年12月28日第一審判決（起訴案
號：臺灣板橋地方法院檢察署99年度偵字第3450號），提起上訴
，本院判決如下：
    主  文
原判決撤銷。
王錦祥無罪。
    理  由
一、公訴意旨略以：告訴人劉嗣聖於民國98年11月29日11時40
    分許，騎乘車牌號碼721 ─CYD 號重型機車，沿新北市○○
    區○○路往保平路方向行駛，途經永和區○○路、保平路21
    4 巷口時，適被告王錦祥亦於同一時間，騎乘車牌號碼UYL
    ─369 號輕型機車，沿新北市○○區○○路214 巷8 弄往永
    貞路方向行駛，途經永和區○○路、保平路214 巷口欲左轉
    永貞路時，理應注意汽車行至無號誌或號誌故障之交岔路口
    時，支線道車應暫停讓幹線道車先行，而依當時情形，又無
    不能注意之情事，被告王錦祥竟疏於注意，其支線道車左轉
    彎未讓幹道車先行，致告訴人劉嗣聖所騎乘之前開重型機車
    撞擊被告王錦祥所騎乘之前開輕型機車，其等2 人均人車倒
    地，告訴人劉嗣聖因而受有肘、前臂及腕之表淺損傷（磨損
    或擦傷）、小腿及踝之表淺損傷（磨損或擦傷），因認被告
    王錦祥涉犯刑法第284 條第1 項前段之過失傷害罪嫌等語。
二、按犯罪事實應依證據認定之，無證據不得認定犯罪事實；不
    能證明被告犯罪者，應諭知無罪之判決，刑事訴訟法第154
    條第2 項、第301 條第1 項分別定有明文。又事實之認定，
    應憑證據，如未能發現相當證據，或證據不足以證明，自不
    能以推測或擬制之方法，為裁判基礎；且認定不利於被告之
    事實須依積極證據，苟積極證據不足為不利於被告事實之認
    定時，即應為有利於被告之認定；另認定犯罪事實所憑之證
    據，雖不以直接證據為限，間接證據亦包括在內，然而無論
    係直接證據或間接證據，其為訴訟上之證明，須於通常一般
    之人均不致有所懷疑，而得確信其為真實之程度者，始得據
    為有罪之認定，倘其證明尚未達到此一程度，而有合理性之
    懷疑存在，無從使事實審法院得有罪之確信時，即應由法院
    為諭知被告無罪之判決（最高法院40年度臺上字第86號、30
    年度臺上字第816 號、76年度臺上字第4986號判例意旨可資
    參照）。況檢察官就被告犯罪事實，應負舉證責任，並指出
    證明之方法，刑事訴訟法第161 條第1 項亦有明定，是檢察
    官對於起訴之犯罪事實，應負提出證據及說服之實質舉證責
    任，倘其所提出之證據，不足為被告有罪之積極證明，或其
    指出證明之方法，無從說服法院以形成被告有罪之心證，基
    於無罪推定之原則，自應為被告無罪判決之諭知（最高法院
    92年度臺上字第128 號判例意旨參照）。
三、公訴人認被告王錦祥涉犯前開過失傷害罪嫌，無非以陳國平
    、告訴人劉嗣聖、被告王錦祥之供述、天主教耕莘醫院永和
    分院診斷證明書、新北市政府警察局永和分局交通分隊、道
    路交通事故現場圖、道路交通事故調查表（一）、（二）、
    照片22張、臺灣省臺北縣區車輛行車事故鑑定委員會函附鑑
    定報告1 份等證據方法，為其主要論據。
四、訊據被告王錦祥固坦承確於前開時、地騎乘機車與告訴人劉
    嗣聖所騎乘之機車發生撞擊而肇事等情，惟矢口否認有前開
    犯行，其辯解意旨略以：我騎乘機車從保平路巷子出來欲左
    轉時；因為當時有陳國平所駕駛之汽車違規停放在路口，擋
    住我的視線，所以我必須要超過王國平之汽車才能看到左邊
    的來車；後來我往左看時，大概在30公尺前即已看到告訴人
    劉嗣聖騎乘機車從永貞路往保平路之方向行駛而來。我看到
    告訴人劉嗣聖騎乘機車之速度很快，我就停下來等他，告訴
    人劉嗣聖因煞車不及又控車不穩而撞到我機車之踏板。被撞
    之時我整個人都飛出去了等語。
五、本院查：
（一）被告王錦祥在上開時間，騎乘車牌號碼UYL ─369 號輕型
      機車沿新北市○○區○○路214 巷8 弄往永貞路方向行駛
      ，途經永和區○○路、保平路214 巷口欲左轉永貞路時，
      與騎乘車牌號碼721 ─CYD 號重型機車沿新北市○○區○
      ○路往保平路方向行駛之告訴人劉嗣聖發生撞擊而肇事，
      使告訴人劉嗣聖受有前開傷害之事實，除已據告訴人劉嗣
      聖指訴甚詳外，復為被告王錦祥所自承，並有事故現場圖
      、道路交通事故調查報告表（一）、（二）各1 份、現場
      照片及上開車輛毀損照片合計22張、天主教耕莘醫院永和
      分院診斷證明書在卷可稽（見偵卷第5 至8 頁、第26至36
      頁、第40頁）。
（二）參之臺灣省臺北縣區車輛行車事故鑑定委員會99年6 月8
      日北縣鑑字第0995180249號書函所檢附之鑑定意見書固以
      告訴人劉嗣聖之警詢筆錄為依據，認定被告王錦祥駕駛輕
      型機車，支線道車左轉彎未讓幹線道車先行，而有違反道
      路交通安全規則第102 條第1 項第2 款所規定之注意義務
      。然而，依據告訴人劉嗣聖於警詢時供稱：我騎乘前開機
      車由永貞路往保平路方向行駛，至肇事地點時，我右側有
      乙部銀色賓士汽車違規停車擋住我右側的視線。當我看到
      被告王錦祥所騎乘之機車，從我右前方約兩部汽車長左右
      之巷子行駛出來時，我便立即煞車，但我機車車頭失控打
      滑致我無法控制而向左傾倒並向前滑行，滑行過程我機車
      車頭與被告王錦祥之機車車頭發生碰撞。事故發生前我看
      被告王錦祥之動作是慢慢減速但尚未停止的等語（見偵卷
      第9 頁）；復於檢察官偵查時供稱：我是看到被告王錦祥
      之機車我才煞車的，他是慢慢減速出來，我看到他時煞車
      就來不及了等語（見偵卷第54頁）；繼於本院審理時更供
      稱：當時被告王錦祥不是停在路口讓我過去，而是進行式
      正要左轉等語（見本院卷第21頁背面）。被告王錦祥自警
      詢以還，即否認告訴人劉嗣聖前開慢慢減速並未停止之說
      詞，其於原審審理時更詳稱：陳國平的汽車停在巷口，我
      的車子是停在他的車頭，車頭約1 尺距離我就停下來，我
      有過陳國平車頭約1 尺等語（見原審卷第48頁背面）。究
      竟何者可採？攸關於被告王錦祥是否有違反前開注意義務
      ；關乎此，茲分述如下：
  １、參諸告訴人劉嗣聖前開指述、被告王錦祥上開供述及事故
      現場圖、現場照片所示，可知告訴人劉嗣聖係行駛經過該
      交岔路口處停車格前面處開始煞車，並經煞車約2.8 公尺
      （即0.3 公尺+0.4公尺+2.1公尺）後，告訴人劉嗣聖上開
      機車始倒地並仍往前滑行，此觀諸該現場圖之煞車痕及刮
      地痕可證；復觀諸被告王錦祥前開機車左前腳踏板處破損
      ，此有現場照片編號17、19可證（即偵卷第34、35頁），
      並對照路邊停車格寬度為2 公尺，陳國平所駕駛之賓士汽
      車寬度為1.8 公尺，被告王錦祥前開機車倒地位置係車頭
      朝永貞路方向（距離道路右側邊線為1.2 公尺）、車尾係
      朝保平路方向（距離道路右側邊線為0.9 公尺），告訴人
      劉嗣聖前開機車倒地位置係車頭朝保平路方向（距離道路
      右側邊線為1.2 公尺）、車尾係朝永貞路方向（距離道路
      右側邊線為2.3 公尺），且告訴人劉嗣聖之煞車痕跡乃係
      偏向陳國平賓士汽車；復參諸陳國平賓士汽車所停放之位
      置乃靠近肇事地點之路口，顯見告訴人劉嗣聖與被告王錦
      祥所騎乘機車發生碰撞之位置，乃係在距離道路右側邊線
      2.3公尺至陳國平前開賓士車寬度即距離道路右側邊線1.8
      公尺，且告訴人劉嗣聖之機車係撞擊被告王錦祥機車之左
      前腳踏板處；而前開2部機車發生碰撞時，被告王錦祥所
      騎乘之前開機車顯已超過路側停車格之寬度並進入永貞路
      往保平路之車道內無訛。是被告王錦祥辯稱：我必須要超
      過王國平之汽車才能看到左邊的來車；我有過陳國平車頭
      約1尺；告訴人劉嗣聖機車因煞車不及又控車不穩而撞到
      我機車之踏板等語，核與事實相符，應可採信。
  ２、告訴人劉嗣聖雖於警詢及本院審理時為前開之指訴；然其
      於檢察官偵查時，當被告王錦祥就告訴人劉嗣聖之指訴表
      示：「那時我已經停下來了，他說我從巷口慢慢出來是不
      對的」等語時，告訴人劉嗣聖復改稱：「其實應該就是那
      個點，應該他已經減速停下來了，我的印象是他剛出來有
      停，因為我車速太快才撞到。」等語（見偵卷第54頁），
      核與被告王錦祥前所辯相符；足證被告王錦祥騎乘前開機
      車沿新北市○○區○○路214 巷8 弄往永貞路方向行駛，
      途經永和區○○路、保平路214 巷口欲左轉永貞路時，確
      有在該巷口停車，只是因告訴人劉嗣聖之車速太快才會發
      生撞擊而肇事至明。被告王錦祥辯稱：後來我往左看時，
      大概在30公尺前即已看到告訴人劉嗣聖騎乘機車從永貞路
      往保平路之方向行駛而來。我看到告訴人劉嗣聖騎乘機車
      之速度很快，我就停下來等他，後來就被告訴人劉嗣聖撞
      擊等語，尚非無據，應可採取。
  ３、基上，被告王錦祥前開所辯，堪可採信；告訴人劉嗣聖於
      警詢及本院審理時之指訴，核非事實，不足採信。
（三）按設於路側之紅實線，用以禁止臨時停車（道路交通標誌
      標線號誌設置規則第149 條第1 款第5 目參照）；又在交
      岔路口10公尺內或設有禁止臨時停車標線處所不得臨時停
      車或停車，道路交通安全規則第111 條第1 項第2 款、第
      3 款、第112 條第1 項第1 款、第4 款定有明文。參照前
      開事故現場圖、現場照片所示，陳國平所駕駛之賓士汽車
      乃係違規停放在劃設有禁止臨時停車之紅色實線標線處，
      且其停放之位置亦係在交岔路口之10公尺內；復佐以告訴
      人劉嗣聖於警詢時供稱：我騎乘前開機車由永貞路往保平
      路方向行駛，至肇事地點時，我右側有乙部銀色賓士汽車
      違規停車擋住我右側的視線等語（已如前述），顯見當告
      訴人劉嗣聖騎乘前開機車，途經新北市○○區○○路、保
      平路214 巷口時，因陳國平之違規停車而擋住其右側之視
      線，無法事先目測到被告王錦祥騎乘機車欲從該巷口左轉
      至永貞路方向。同理，當被告王錦祥騎乘機車欲從該巷口
      左轉至永貞路時，將因陳國平之違規停車，而擋住其在進
      入交岔路口前確認左方有無來車之視線，衡諸人類視線有
      其侷限性之常情，當被告王錦祥從該巷口欲進入交岔路口
      左轉時，勢必要超過陳國平賓士汽車寬度，且超過之距離
      又能讓被告王錦祥在機車上可確認左方有無來車；否則，
      又如何能期待被告王錦祥之支線道車應暫停讓幹線道車先
      行？是以，被告王錦祥在左轉之前，為確認左方有無來車
      ，乃將其所騎乘機車超過陳國平賓士汽車約1 尺左右，該
      距離經核係被告王錦祥為確認左方有無來車之必要距離。
（四）基上，當被告王錦祥在上開時間，騎乘機車沿新北市○○
      區○○路214 巷8 弄往永貞路方向行駛，途經永和區○○
      路、保平路214 巷口欲左轉永貞路時，因陳國平之違規停
      車，擋住被告王錦祥確認左方有無來車之視線，被告王錦
      祥因而在超過陳國平賓士汽車約1 尺左右處暫停，確認左
      方有無來車。亦即，被告王錦祥於前開時、地本應注意其
      支線道車應讓幹線道車先行，被告王錦祥亦確有注意而暫
      停在超過陳國平賓士汽車約1 尺左右處，且超過之距離亦
      係被告王錦祥在機車上為確認左方有無來車之必要距離，
      經核並無公訴人所指之應注意並能注意而不注意之情事。
      本件被告王錦祥並無違反道路交通安全規則第102 條第1
      項第2 款所規定之注意義務，甚至違反其他應盡之注意義
      務，對於前開時、地之肇事並無任何過失，至為明確。
（五）臺灣省臺北縣區車輛行車事故鑑定委員會前開鑑定意見書
      所為之鑑定結論，乃僅以告訴人劉嗣聖之警詢筆錄為依據
      ，而未審酌告訴人劉嗣聖於檢察官偵查時所為之前述內容
      ，其前提事實既有誤認，該鑑定結論已不可採，而無法為
      被告王錦祥不利認定之依據，附此敘明。
六、綜上所述，被告前開所辯，經核尚屬有據，應可採信。公訴
    人所舉提之前開證據方法，並無法讓本院產生被告王錦祥有
    過失傷害犯行之確信。此外，本院遍查本件相關卷證資料，
    亦無其他積極證據足資證明被告王錦祥涉犯過失傷害之事實
    ，是不能證明被告王錦祥犯罪。原審判決未能究明上情斟酌
    及此，以被告王錦祥未暫停讓告訴人劉嗣聖先行，違反其注
    意義務而有過失為由，對被告王錦祥論罪科刑，顯有違誤。
    被告王錦祥上訴意旨，指摘及此，為有理由，自應由本院將
    原審判決撤銷，改判被告王錦祥無罪，以昭公允。
七、據上論斷，應依刑事訴訟法第369 條第1 項前段、第364 條
    、第301 條第1 項，判決如主文。
本案經檢察官劉靜婉到庭執行職務。
中    華    民    國   100    年    5     月    19    日
                  刑事第九庭  審判長法  官  陳貽男
                                    法  官  蔡聰明
                                    法  官  蔡守訓
以上正本證明與原本無異。
不得上訴。
                                    書記官  許俊鴻
中    華    民    國   100    年    5     月    19    日